【裁判字號】    89,交上訴,135
【裁判日期】    891018
【裁判案由】    遺棄等
【裁判全文】
臺灣高等法院臺中分院刑事判決                  八十九年度交上訴字第一三五號
    上  訴  人  臺灣苗栗地方法院檢察署檢察官
    上  訴  人  戊○○
    即  被  告
    選任辯護人  林富華
    上  訴  人  乙○○
    即  被  告
    選任辯護人  江錫麒
右上訴人因被告等遺棄等案件，不服台灣苗栗地方法院八十八年度交訴字第二號中華
民國八十八年十二月十六日第一審判決（起訴案號：台灣苗栗地方法院檢察署八十七
年度偵字第四四一六號），提起上訴，本院判決如左：
      主  文
上訴駁回。
    事  實
一、戊○○於民國八十七年五月二十四日十八時五十分許，駕駛車牌號碼ＭＤ─六二
    四七號自用小客車，沿苗二十線縣道，由苗栗縣南庄鄉員林村小南埔往南富村大
    南埔方向行駛，於同日十八時五十五分許，途經該路一公里二百公尺處，原應注
  意汽車行駛時，駕駛人應注意車前狀況，並隨時採取必要之安全措施，以避免危
    險之發生，而依當時情形，並無不能注意之情事，竟疏未注意車前狀況，及採取
    必要之安全措施，懵懂前行，致不慎撞及適於該處亦疏未注意左右來車即穿越道
    路之黃朱左妹，致使黃朱左妹受有左右前臂廣泛性擦挫傷、左右前小腿挫擦傷合
    併右脛、腓骨骨折，四肢挫擦傷合併右前小腿閉鎖性骨折等傷害，而倒臥於往南
    富村大南埔方向之車道上（無快慢車道劃分）。詎戊○○明知汽車駕駛人如肇事
    致人受傷或死亡，應即採取救護或其他必要措施，並向警察機關報告，不得逃逸
    ，竟另起遺棄之犯意，於肇事後明知黃朱左妹傷重臥倒於地，已陷於無自救能力
    ，且當時天色己暗，非即採取救護措施，極易造成傷者生命、身體之危險，竟不
    為必要之扶助、保護行為，駕車逃逸，將黃朱左妹遺棄在現場。適有乙○○駕駛
    車牌號碼ＬＮ－○一一三號自用小貨車行經該處，亦原應注意汽車行駛時，駕駛
    人應注意車前狀況，並隨時採取必要之安全措施，以避免危險之發生，而依當時
    情形，亦無不能注意之情事，竟疏未注意車前之狀況及採取必要之安全措施，貿
    然前行，致不慎輾壓受傷倒臥路中之黃朱左妹頭部，致使其因頭顱開放性創傷呈
    粉碎性骨折併腦髓外溢而當場死亡。嗣經員警依目擊者賴仙貴、甲○○所記之肇
    事車車號，始循線查獲戊○○、乙○○而偵悉上情。
二、案經臺灣苗栗地方法院檢察署檢察官相驗後自動檢舉偵查起訴。
    理  由
一、訊據上訴人即被告戊○○，對於右揭時地駕車肇事之事實，固不否認，但辯稱：
    伊感覺撞擊後，即下車查看，未發現有撞擊到人，才開車離去，被害人不是被伊
    所撞倒云云。其辯護人為其辯護稱：戊○○駕車行經該路一公里三百公尺處，因
    與對向大卡車會車，剎那間遭不名物體迎撞擋風玻璃，戊○○隨即剎車停車下車
    查看，未發現附近有任何物體，始駛離現場。現場所留煞車痕，非被告所留。又
    戊○○之自用小客車，擋風玻璃與車頭前方尚有一公尺之長，被害人係步行方式
    橫越道路，若無外力使被害人加速增強衝撞力，不會造成戊○○車輛擋風玻璃破
    裂。戊○○車輛尚有左前引擎凹損、前擋風玻璃破裂情事，非短促時間內所留下
    之痕跡。戊○○辯稱係剎那間有不明物體迎撞所致，應非虛構。原審以車損照片
    遽予認定戊○○不可能不知撞到被害人，有違經驗法則。證人賴仙貴之證言，係
    事後見到所為意見之陳述，並非目擊證人。被告以四十、五十公里之時速正常行
    駛，迄至與對向車道之大卡車會車之剎那間，有不名物體迎撞擋風玻璃時，即緊
    急剎停。足見戊○○正常行駛並未超速，係被害人未注意左右來車，即行穿越道
    路，為戊○○所無法預見。戊○○確實不知已撞到人，遺棄罪並不處罰過失犯，
    其行為不構成遺棄罪。被告乙○○則辯稱：伊當場沒有看到路邊有人，伊不知有
    撞到人云云。其辯護人為其辯稱：乙○○駕車經過肇事地點，已傍晚七時許，天
    色不清。一時無法看清楚狀況，而被害人身上壓過，當時確實不知已壓過被害人
    ，否則不可能循原路返家。其過失不重。被害人係前之車輛撞擊死亡，抑被告輾
    壓死亡，不易判斷。被告有與被害人家屬和解之誠意，且已成立調解，被告調解
    條件履行，為被害人家屬所拒，並非不願賠償云云。
二、經查，被告戊○○於警訊時供稱：「今天晚上（八十七年五月二十四日十八時五
    十五分許），我開車回家，路經南庄鄉員林村小南埔附近，忽然間有一個黑影子
    衝過來，發生很大的撞擊聲，我一下子就精神恍忽，心神不安，馬上開車子回家
    ，坐在客廳裡發呆」「我不知道已經撞傷人，那時心裡已經很緊張，我大概有踩
    一下剎車，但我沒有下車察看外面的情形」「我知道錯了，我承認我開車把人撞
    傷」（見相驗卷宗第五頁）檢察官訊問時，供稱：「我駕車由小南埔往大南埔方
    向行駛，突然有黑影從左側前方閃過，就撞上」「有剎一下，沒停下來看」（見
    相驗卷宗第二六頁）目擊證人賴仙貴證稱：我由外地要返回家，行經該車禍現場
    ，看見馬路上橫躺乙名婦人，現場除了我，該車之外，同車道約我車前二百公尺
    處有乙部自小客車，所以駕車追前面該車，發現該車號為ＭＤ─六二四七號大發
    淺綠色，我並超越該車，發現該車左前引擎蓋受損及雨刷在搖擺，所以我即向派
    出所報案」（見相驗卷宗第八頁、第二四頁）。戊○○之小客車經警循線查扣，
    並即拍照存證，依照片顯示，引擎蓋左側凹陷、擋風玻璃左半部全部破裂。且其
    左前輪經採集疑似血跡之沙土，經送鑑定，呈弱陽性血跡反應，此有內政部警政
    署刑事警察局八十七年七月八日刑醫字第三七三七九號鑑驗書可憑附於相驗卷宗
    第四七頁）。是就上開各情觀之，被害人顯係戊○○駕車撞倒，甚為明確。
    被害人因遭戊○○所駕小客車撞擊，致受有左右前臂廣泛性擦挫傷、左右前小腿
    挫擦傷合併右脛、腓骨骨折，四肢挫擦傷合併右前小腿閉鎖性骨折等傷害，亦有
    驗斷書可憑。被告戊○○右揭撞擊被害害人之犯行，極為明確。其所辯被害人非
    其撞擊，無非圖卸刑責之詞，不足採信。其辯護人上開為其所辯護各情，亦與事
    實不符，亦不足採信。
三、次查，證人甲○○證稱：「當時有一部黃色自貨車開過來，我指揮他停下來，要
    告訴他，前有一位婦人家躺在路中，但當時該自小貨車未停下來，因而輾過死者
    。」「於肇事後約一下時間，該自小貨車又開回來，那是我只記得前面第二個英
    文字母Ｎ─０一一三號的車牌」（見相驗卷宗第十、十二頁），於檢察官訊問時
    ，及原審法院、與本院調查時，亦均大致為相同之證言。被告乙○○亦不否認其
    駕駛ＬＮ─０一一三號自用小貨車輾壓及被害人。且自乙○○之ＬＮ─０一一三
    號自用小貨車所採集疑似血跡之碎片、木屑等物，送鑑定，呈血跡陽性反應，此
    有內政部警政署刑事警察局上開鑑驗書可憑。是被告乙○○確有輾過橫躺路中被
    害人甚明。被害人於遭戊○○撞擊後遭乙○○小貨車輾過前，頭部好好的，沒有
    破裂，亦據證人丁○○證述明確（見本八十九年八月三十一日筆錄、原審卷宗第
    三八頁）。被害人遭被告戊○○撞擊倒地後，雖靜止不動，然並無明顯外傷、流
    血等情，亦據證人賴仙貴於警訊中（相驗卷宗第八頁反面）及證人甲○○於原審
    法院訊問時，證述在卷（原審卷宗第十六頁）。被害人死亡之原因，是頭部的開
    放創、腦髓外溢。其他四肢擦挫傷，不致造成成死亡，亦經鑑定人即法醫丙○○
    到庭陳述無訛（見本院八十九年八月三十一日訊問筆錄）。是本件被害人之死亡
    顯係遭乙○○之小貨車輾壓過頭部所肇致。此外，復有道路交通事故調查報告表
    、現場及車損照片七幀附卷可稽。本件被害人確因遭被告乙○○所駕汽車輾壓頭
    部，致頭顱開放性創傷呈粉碎性骨折併腦髓外溢而死亡，復經臺灣苗栗地方法院
    檢察署檢察官督同檢驗員相驗屬實，有勘驗筆錄、驗斷書及相驗屍體證明書存卷
    足憑。被告乙○○所辯及其辯護人所辯，不知有壓到被害人，正足以說明被告乙○○之漫不經心。
四、按汽車行駛時，駕駛人應注意車前狀況，並隨時採取必要之安全措施，道路交通
    安全規則第九十四條第三項著有明文。此為一般人所應具備之交通知識。被告二
    人均為成年人，並考有駕駛執照，自應具備上開知識。詎被告二人各於前揭時、
    地駕車行經上開路段，自應注意上開規定，而依卷附道路交通事故調查報告表所
    載當時情形，肇事地點為直路、路面乾燥、無缺陷且視距良好，依被告二人之智
    識能力及當時情形，均無不能注意之情事，詎其等均疏未注意車前狀況，懵懂前
    行，致肇事故，則被告二人均有過失，甚為明顯。雖本件被害人黃朱左妹穿越道
    路時亦疏於注意左右無來車始可小心迅速穿越之規定，就車禍之發生與有過失，
    惟仍無解於被告戊○○過失之責任。又被害人黃朱左妹係遭被告戊○○撞及受有
    前開之傷害，復另遭被告乙○○碾壓頭部致死，則戊○○之過失行為與被害人之
    受傷；乙○○之過失行為與被害人之死亡間，均有相當因果關係，亦甚為明確。
    本件被告二人之過失犯行，事證已臻明確，被告二人此部分之犯行均堪認定。
五、被告戊○○辯稱：伊感覺撞擊後，即下車查看，未發現有撞擊到人，才開車離去
    ，被害人不是被伊所撞倒云云。其辯護人為其辯護稱：戊○○駕車行經該路一公
    里三百公尺處，因與對向大卡車會車，剎那間遭不名物體迎撞擋風玻璃，戊○○
    隨即剎車停車下車查看，未發現附近有任何物體，始駛離現場。戊○○確實不知
    已撞到人，遺棄罪並不處罰過失犯，其行為不構成遺棄罪。被告戊○○於原審法
    院審理時，亦辯稱：伊當時不知撞到人，伊當時有下車查看，並未看到被害人，
    始未進行救護云云。惟查，肇事後，戊○○之上開小客車左前引擎蓋凹損、前擋
    風玻璃碎裂至四分之三，有車損照片四張在卷可稽，是其碰撞部位既係於駕駛座
    之正前方，衡情實不可能不知撞到被害人。又查戊○○於警訊時供稱：「我不知
    道已經撞傷人，那時心裡已經很緊張，我大概有踩一下剎車，但我沒有下車察看
    外面的情形」（見相驗卷宗第五頁）。於檢察官訊時，供稱：「我駕車由小南埔
    往大南埔方向行駛，突然有黑影從左側前方閃過，就撞上」「有剎一下，沒停下
    來看」（見相驗卷宗第二六頁）。於原審調查時，則供稱：「沒有（下車查看）
    ，但我有停車看但未見到任何東西」（見原審卷宗第一五頁）；於本院調查時，
    則改稱：「我正常駕駛，碰上會車，又在下雨，我覺得有東西打到我玻璃，我就
    煞車下來看，沒有看到什麼東西，我就上車繼續開車走了」（見本院八十九年七
    月二四日訊問筆錄）。戊○○於肇事後，是否有下車查看之供述，先後不一。惟
    證人湯益福於原審調查時證稱：「當時我坐在後座，聽到碰撞聲，但因在睡覺不
    知發生何事，車子停下來，魏就下車到車前查看，車前之擋風玻璃己碎」（見原
    審卷宗第五一、五二頁）明確證稱戊○○有下車查看。參以卷附戊○○之上開肇
    事小客車照片顯示，擋風玻璃破損近四分之三，引擎蓋凹陷，損壞之情形極為嚴
    重，依一般常情，應會下車查看，是被告戊○○於肇事後，確有下車查看，應可
    認定。其所稱未下車查看及證人湯兆莉所證戊○○未下車查看，車子又繼續向前
    行駛之證詞，與事實不符，不足採信。又肇事後，被害人係橫躺於戊○○車道偏
    道路中心線，在煞車痕終點之前約十公尺處，目標明顯，此有道路交通事故調查
    報告表所附之事故現場圖及照片附卷可證。被告戊○○既已下車查看，當無不知
    被害人因遭其撞擊，已橫倒於地之事實。按汽車駕駛人，如肇事致人受傷或死亡
    ，應即採取救護或其他必要措施，並向警察機關報告，不得逃逸，道路交通管理
    處罰條例第六十二條第二項定有明文，故被告戊○○對於車禍後受傷倒地，已失
    自救能力之被害人黃朱左妹，依法負有救助之義務，竟將被害人棄置不顧，其有
    遺棄之故意，甚為灼然，而被害人黃朱左妹於發生碰撞後，即受有左右前臂廣泛
    性擦挫傷、左右前小腿挫擦傷合併右脛、腓骨骨折，四肢挫擦傷合併右前小腿閉
    鎖性骨折等傷害，並躺在地上未有動靜，顯已陷入昏迷，亦有前開驗斷書在卷可
    參，並經證人賴仙貴、甲○○、丁○○等證述在卷，顯係無自救能力之人，則戊○○於肇事致人受傷後，未採取緊急之救護措施，反駕車逃逸而不為被害人生存
    所必要之保護，其辯稱無遺棄故意云云，亦難採信。被告戊○○之遺棄犯行，亦
    事證明確，可以認定。
六、按增訂之刑法第一百八十五條之四規定「駕駛動力交通工具肇事，致人死傷而逃
    逸者，處六月以上五年以下有期徒刑」之罪，係於八十八年四月廿一日公佈，同
    年月廿三日施行，而被告戊○○犯罪時間在此增訂條文之前，依刑法第一條罪刑
    法定主義原則，尚難據以論處，核先敘明。是核被告戊○○所為，係犯刑法第二
    百八十四條第一項前段之過失傷害罪及同法第二百九十四條第一項之遺棄罪，被
    告乙○○所為，係犯刑法第二百七十六條第一項之過失致人於死罪。查被害人係
    因遭被告乙○○所駕汽車輾壓頭部致死，此有前揭相驗屍體證明書在卷可證，從
    而，其致死結果是因被告乙○○肇事而生，並非被告戊○○之遺棄行為所致，尚
    不構成刑法第二百九十四條第一項加重情形，公訴人認應依刑法第二百九十四條
    第二項前段之遺棄致死罪論處，尚有未洽，惟起訴之基本事實相同，爰依法變更
    起訴法條，附此敘明。又被告戊○○上開遺棄犯行，係車禍發生後另行起意所為
    ，與上開過失傷害罪間，行為各別，罪名互異，應予分論併罰。
    原審依刑事訴訟法第二百九十九條第一項前段、第三百條、刑法第二百八十四條
    第一項前段、第二百九十四條第一項、第二百七十六條第一項、第五十一條第五
    款、罰金罰鍰提高標準條例第一條前段規定，審酌被告戊○○、乙○○過失程度
    之輕重、被告戊○○肇事後遺棄被害人之惡性非淺、及渠等肇事後曾嘗試與被害
    人家屬和解（參見卷附苗栗縣南庄鄉調調解委員會調解書影本一紙、調解不成立
    證明書影本二紙），尚非全無賠償被害人家屬之意等一切情狀，分別就戊○○過
    失傷害罪部分量處有期徒刑四月；遺棄罪部分諭知有期徒刑二年，定其應執行刑
    有期徒刑二年二月。被告乙○○部分，諭知有期徒刑十月。認事用法均無不當，
    量刑亦屬妥適。被告上訴意旨，指摘原判決不當，為無理由，應予駁回。檢察官
    上訴意旨，以告訴人上訴意略以：原審認定死者未注意左右來車穿越車道，致遭
    撞及倒倒，復遭壓致死，容有疑義。又被告於未與告訴人和解，原審量刑過輕，
    亦有不當，經核告訴人指陳諸情，尚非全然無理由云云，空言指摘，其上訴非有
    理由，亦應駁回。
據上論結，應依刑事訴訟法第三百六十八條，判決如主文。
本案經檢察官吳文忠到庭執行職務。
中      華      民      國    八十九      年      十      月    十八    日
                              臺灣高等法院臺中分院刑事第九庭
                                    審判長法  官  胡  森  田
                                          法  官  康  應  龍
                                          法  官  趙  春  碧
右正本證明與原本無異。
遺棄罪部分得上訴。
其餘不得上訴。
如不服本判決應於收受送達後十日內向本院提出上訴書狀，其未敘述上訴之理由者並
得於提起上訴後十日內向本院補提理由書（均須按他造當事人之人數附繕本）。
                                          書記官  廖  來  信
中      華      民      國    八十九      年      十      月    二十    日
                                                                        Ｋ


司法院資訊處製作；財團法人民間司法改革基金會備份。
